ACORDAO-COMPLETO-2535942

ACÓRDÃO 2726/2022 ATA 15/2022 - PRIMEIRA CÂMARA

VISTOS, relatados e discutidos estes autos de tomada de contas especial que tratam, nesta fase processual, de recurso de reconsideração interposto pelo espólio de Alberto Olavo de Carvalho contra o Acórdão 3512/2021-TCU-Primeira Câmara, que julgou irregulares as contas daquele responsável e condenou seu espólio ou os herdeiros legais, nesse último caso se ocorrida a partilha de bens, ao recolhimento de valores referentes a termos de parceira celebrados entre o então Instituto de Saúde de Ponta Grossa (ISPG) e a Associação Beneficente dos Campos Gerais Madre Paulina, custeados com recursos do SUS transferidos ao município.
ACORDAM os Ministros do Tribunal de Contas da União, reunidos em sessão da 1.ª Câmara, ante as razões expostas pelo relator e com fundamento nos arts. 32 e 33 da Lei 8.443/1992, em:
9.1. conhecer do recurso de reconsideração apresentado pelo espólio de Alberto Olavo de Carvalho e negar-lhe provimento;
9.2. dar ciência desta deliberação ao recorrente, com a informação de que o inteiro teor desta deliberação, bem como do relatório e do voto que a fundamentam, está disponível para consulta no endereço www.tcu.gov.br/acordaos.

Recurso de reconsideração interposto em processo de tomada de contas especial.

Primeira Câmara

Município de Ponta Grossa/PR

3. Recorrente: espólio de Alberto Olavo de Carvalho (XXX.298.929-XX)

13.1. Ministros presentes: Walton Alencar Rodrigues (Presidente), Benjamin Zymler e Jorge Oliveira (Relator).
13.2. Ministro-Substituto convocado: Augusto Sherman Cavalcanti.
13.3. Ministro-Substituto presente: Weder de Oliveira.

ACORDAO-COMPLETO-2539722

Acórdão 3555/2022 - Primeira Câmara

JORGE OLIVEIRA

Ministro Vital do Rêgo

Adoto como Relatório a instrução elaborada na Secretaria de Recursos (Serur) ,  cujas conclusões foram acolhidas pelo corpo dirigente da unidade e pelo Ministério Público, junto ao TCU (MPTCU) :
"INTRODUÇÃO
1. Trata-se de recurso de reconsideração interposto pelo Espólio de Alberto Olavo de Carvalho (peça 111) , ex-secretário de saúde do Município de Ponta Grossa/PR, contra o Acórdão 3512/2021-TCU-Primeira Câmara (Peça 95) , rel. Min. Vital do Rêgo.
1.1. A deliberação recorrida apresenta o seguinte teor:
'VISTOS, relatados e discutidos estes autos de tomada de contas especial instaurada pelo Fundo Nacional de Saúde (FNS) em desfavor do Sr. Alberto Olavo de Carvalho, secretário Municipal de Saúde de Ponta Grossa/PR à época dos fatos, em razão da não comprovação de despesas referentes aos Termos de Parceria 001/2005, 004/2005, 006/2005, 007/2005 e 008/2005, celebrados entre o então Instituto de Saúde de Ponta Grossa (ISPG) e a Organização da Sociedade Civil de Interesse Público (Oscip) Associação Beneficente dos Campos Gerais Madre Paulina, custeados com recursos do SUS transferidos ao referido município; 
ACORDAM os Ministros do Tribunal de Contas da União, reunidos em sessão de Primeira Câmara, ante as razões expostas pelo Relator, em:
9.1. julgar irregulares as contas de Alberto Olavo de Carvalho, CPF XXX.298.929-XX, falecido, com fundamento nos arts. 1º, inciso I, 16, inciso III, alíneas 'b' e 'c', da Lei 8.443/92, c/c os arts. 1º, inciso I, 209, incisos II e III, do RITCU; 
9.2. condenar o espólio ou os herdeiros legais, caso tenha havido a partilha de bens, até o limite do patrimônio transferido, do Sr. Alberto Olavo de Carvalho, CPF XXX.298.929-XX, nos termos dos art. 19 e 23, inciso III, da Lei 8.443/1992, c/c o art. 214, inciso III, do RITCU, ao pagamento das quantias constantes das tabelas a seguir especificadas, com a fixação do prazo de quinze dias, a contar da notificação, para comprovarem, perante o Tribunal (art. 214, inciso III, alínea 'a', do Regimento Interno) , o recolhimento das dívidas aos cofres do Fundo Nacional de Saúde, atualizada monetariamente e acrescida dos juros de mora, calculados a partir da data discriminada, até a data do recolhimento, na forma prevista na legislação em vigor:
	DATA DA OCORRÊNCIA
	VALOR ORIGINAL (R$) 

	6/6/2005
	70.000,00

	6/6/2005
	127.539,00

	6/6/2005
	4.471,45

	7/7/2005
	30.663,33

	7/7/2005
	108.770,62

	7/7/2005
	10.545,57

	7/7/2005
	4.832,79

	4/8/2005
	54.962,32

	4/8/2005
	77.109,79

	4/8/2005
	8.251,14

	4/8/2005
	4.832,79

	31/8/2005
	6.907,19

	31/8/2005
	19.204,08

	31/8/2005
	1.783,37

	6/9/2005
	82.600,00

	6/9/2005
	38.804,83

	6/9/2005
	4.832,79

	6/9/2005
	8.257,77

	29/9/2005
	14.315,08

	29/9/2005
	22.686,10

	4/10/2005
	177.107,22

	7/10/2005
	15.149,31

	7/10/2005
	4.685,16

	7/10/2005
	6.755,95

	7/10/2005
	59.056,98

	31/10/2005
	26.922,11

	31/10/2005
	2.331,46

	31/10/2005
	2.666,98

	31/10/2005
	5.007,26

	3/11/2005
	59.000,00

	3/11/2005
	4.037,54

	3/11/2005
	3.300,00

	30/11/2005
	2.512,56

	30/11/2005
	4.235,00

	5/12/2005
	59.100,00

	5/12/2005
	241,46

	5/12/2005
	3.964,90

	5/12/2005
	703,89

	5/12/2005
	359,80

	5/12/2005
	988,26

	5/12/2005
	1.044,88

	5/12/2005
	4.037,54

	5/12/2005
	21.263,83

	21/12/2005
	300,00

	21/12/2005
	255,02

	21/12/2005
	370,73

	21/12/2005
	2.568,13

	21/12/2005
	3.585,99

	28/12/2005
	2.133,37

	29/12/2005
	711,78

	29/12/2005
	13.490,56

	29/12/2005
	25.952,65

	29/12/2005
	2.678,17

	29/12/2005
	198,26

	29/12/2005
	4.000,00

	29/12/2005
	276,65

	29/12/2005
	2.812,64

	29/12/2005
	24.861,84

9.3. autorizar, desde logo, nos termos do art. 28, inciso II, da Lei 8.443/1992, a cobrança judicial da dívida, caso não atendidas as notificações;
9.4. autorizar, desde logo, o pagamento da dívida mencionada, caso solicitado, em até 36 (trinta e seis) parcelas mensais e consecutivas, nos termos do art. 26 da Lei 8.443, de 1992, c/c o art. 217 do RITCU, fixando ao devedor o prazo de 15 (quinze) dias, a contar do recebimento das notificações, para comprovar perante o Tribunal o recolhimento da primeira parcela, e mensalmente, a contar da parcela anterior, para comprovar o recolhimento das demais parcelas, devendo incidir sobre cada valor mensal, os encargos legais devidos, na forma prevista na legislação em vigor, alertando-o que a falta de comprovação do recolhimento de qualquer parcela importará no vencimento antecipado do saldo devedor, nos termos do § 2º do art. 217 do Regimento Interno deste Tribunal;
9.5. remeter cópia desta decisão ao Procurador-Chefe da Procuradoria da República no Estado do Paraná, nos termos do art. 209, § 7º, do RITCU, para a adoção das medidas que entender cabíveis;
9.6. encaminhar cópia desta decisão ao Fundo Nacional de Saúde e ao responsável.'
HISTÓRICO
2. Cuidam os autos de tomada de contas especial instaurada pelo Fundo Nacional de Saúde (FNS) em desfavor do Sr. Alberto Olavo de Carvalho, secretário Municipal de Saúde de Ponta Grossa/PR à época dos fatos, em razão da não comprovação de despesas referentes aos Termos de Parceria 001/2005, 004/2005, 006/2005, 007/2005 e 008/2005, celebrados com a OSCIP Associação Beneficente dos Campos Gerais Madre Paulina e custeados por recursos do SUS transferidos ao município.
2.1. As parcerias acima mencionadas foram assinadas em 26/4/2005, cujas vigências tiveram início em 1º/6/2005 e término em 31/12/2005, à exceção do Termo de Parceria 1/2005, cujo termo de vigência ocorreu em 24/9/2005. A tabela a seguir agrega as informações relativas aos termos de parceria objeto desta TCE, com a especificação dos valores pactuados, repassados e impugnados:
	P
	Objeto
	Val. Pactuado (R$) 
	Val. repassado (R$) 
	Val. Impugnado (R$) 

	1
	Operacionalizar o desenvolvimento do Programa de Atenção Assistencial ao Pronto Atendimento.
	293.604,00
	651.588,17
	650.629,48

	4
	Operacionalizar o desenvolvimento do Programa Vigilância em Saúde - DST/AIDS e Tuberculose.
	35.975,10
	121.491,01
	48.648,49

	6
	Operacionalizar o desenvolvimento e execução do Programa de Combate a Dengue e outras Endemias.
	137.405,20
	155.706,18
	83.580,10

	7
	Operacionalizar o desenvolvimento e execução do Programa Saúde de Família - PSF e Programa Agentes Comunitários de Saúde - PACS.
	228.688,00
	715.067,43
	426.357,53

	8
	Operacionalizar o desenvolvimento do Centro de Atenção Psicossocial - CAPS.
	33.361,94
	120.736,59
	40.822,29

	Total
	729.034,24
	1.764.589,38
	1.250.037,89

2.2. A prestação de contas e documentação comprobatória das despesas não foi apresentada pela Secretaria Municipal de Saúde à equipe de auditoria do Denasus, que consignou, ainda, ao examinar os extratos bancários, a liberação de recursos em montante superior àquele previsto nos Termos de Parceria.
2.3. Após a auditoria, a unidade do Denasus no Paraná submeteu o relatório à manifestação do ex-secretário de saúde, que apresentou justificativas de peça 2, p. 87-102 e 200-213. A Controladoria Geral do Município produziu o relatório de peça 2, p. 215-235, e peça 3, p. 3-47, posteriormente ratificado por relatório complementar do Denasus (peça 3, p. 199-212, e peça 4, p. 3-27) , que produziu um segundo relatório complementar, desta vez com a análise das justificativas do ex-secretário (peça 4, p. 28-35) , alterando parcialmente os valores a serem ressarcidos para R$ 1.250.037,89.
2.4. A Controladoria-Geral da União emitiu relatório e certificado de auditoria ratificando as conclusões do tomador de contas especial quanto à caracterização do dano ao erário e certificando a irregularidade das contas do responsável (peça 1, p. 65-68) . O dirigente do órgão de controle interno emitiu parecer de sua competência (peça 1, p. 69) , bem assim houve pronunciamento ministerial (peça 1, p. 70) .
2.5. Após o desenvolvimento regular do processo no âmbito do TCU, foi proferida decisão condenatória em débito, sendo reconhecida a prescrição da pretensão punitiva. A decisão recorrida discorre acerca da prescrição diante da manifestação da unidade técnica, bem como a do MP/TCU (peça 96, p. 2, 4 e 5) . Conclui pela imprescritibilidade do débito e pela prescrição da multa, como informado.
2.6. Inconformado, o espólio do recorrente apresenta recurso de reconsideração.
EXAME DE ADMISSIBILIDADE
3. Reitera-se o exame preliminar de admissibilidade (peça 112) , ratificado à peça 115 pelo Relator, Ministro Jorge Oliveira, que concluiu pelo conhecimento do recurso de reconsideração interposto pelo Espólio de Alberto Olavo de Carvalho, suspendendo-se os efeitos dos itens 9.1 a 9.3 do Acórdão 3512/2021-TCU-Primeira Câmara. 
EXAME TÉCNICO
4. Delimitação do recurso 
4.1. Constitui objeto do recurso as seguintes questões: prescrição e litispendência (peça 111) . 
5. Prescrição
5.1 No exame da prescrição, a Serur tem adotado os entendimentos detalhados na peça 127, que contém estudo e pronunciamentos anteriores da secretaria sobre o tema. Nessas manifestações, estão desenvolvidas as seguintes premissas, que serão utilizadas no presente exame:
a) ao julgar o RE 636.886, o STF conferiu nova interpretação ao art. 37, § 5º, da Constituição Federal, fixando a tese de que 'é prescritível a pretensão de ressarcimento ao erário fundada em decisão de Tribunal de Contas';
b) as pretensões punitiva e de ressarcimento devem observar o mesmo regime na atividade de controle externo, dado o objetivo comum da prescrição, de fixar prazo para o Tribunal de Contas agir, para caracterizar o ilícito, identificar seu autor, dimensionar as consequências da conduta e impor as consequências legais, independentemente de tais consequências terem natureza punitiva ou ressarcitória; e
c) até que sobrevenha norma específica, entende-se que a prescrição das pretensões punitiva e de ressarcimento, no processo de controle externo, deve observar o regime da Lei 9.873/1999, na linha dos recentes pronunciamentos do STF a respeito. Assim, sem prejuízo de se realizar o exame da prescrição também segundo o prazo decenal previsto no Código Civil, o critério adotado, na formulação da proposta de encaminhamento, será o da Lei 9.873/1999. 
5.2 Importante ressalvar os atos dolosos de improbidade. Observa-se que tanto na manifestação do TCU, como amicus curiae (peça 35 do RE 636.886) , como na manifestação do Ministério Público Federal na condição de fiscal da ordem jurídica (peça 38) , o tema 897 foi invocado com o fim de preservar a atuação dos tribunais de contas no caso de prejuízos causados dolosamente, mediante condutas típicas de improbidade administrativa. Todavia, o pedido não foi acolhido. No ponto, não houve divergência quanto ao entendimento do relator, de que 'as razões que levaram a maioria da Corte a estabelecer excepcional hipótese de imprescritibilidade, no tema 897, não estão presentes em relação as decisões do Tribunal de Contas que resultem imputação de débito ou multa'.
5.3 Ademais, quanto à não incidência do Código Civil no regime de prescrição do ressarcimento, nos votos em que a questão do prazo prescricional foi abordada, a referência sempre foi ao prazo quinquenal, usualmente adotado pelas normas de direito público.
5.4 Com essas explicações adicionais, passa-se à análise da prescrição no caso em exame, considerando-se as premissas indicadas anteriormente. 
Análise da prescrição segundo os critérios do Acórdão 1441/2016-TCU-Plenário
5.5 No que se refere à pretensão punitiva, o TCU tem tradicionalmente aplicado os critérios definidos no Acórdão 1441/2016-TCU-Plenário, que, em incidente de uniformização de jurisprudência, orientou-se pela aplicação do Código Civil. Por este acórdão, em linhas gerais, a prescrição subordina-se ao prazo geral de dez anos (CC, art. 205) , contado a partir da data da ocorrência do fato e interrompido pelo ato que ordenar a citação, a audiência ou a oitiva da parte.
5.6 Entre outras razões que justificaram a adoção desse critério destaca-se a de que o citado dispositivo constitui uma cláusula geral a ser empregada sempre que a pretensão for prescritível, mas a lei não estabelecer um prazo específico, como na hipótese.
5.7 Portanto, mesmo no regime do Código Civil, adotado pelo Acórdão 1441/2016-TCU-Plenário, deve-se perquirir o termo inicial da prescrição, no caso de recursos transferidos à gestão de terceiros: enquanto perdurar o prazo concedido para que ocorra a aplicação desses recursos, não se inicia a fluência da prescrição (CC, art. 199, II) , porque não estará caracterizada a inércia do titular do direito. No caso de transferência fundo a fundo deve-se considerar a data do fato ilícito ou data da consumação do dano, conforme o caso.
5.8 Aplicando essas balizas ao caso em exame o termo inicial da prescrição é a data de 06/06/2005  (peça 22, p. 5) . E o ato que ordenou a citação da parte e que interrompe a prescrição ocorreu na data de 18/01/2018 (peça 10) , reiniciando-se sua contagem a partir de tal ato (Código Civil, art. 202, inc. I e parágrafo único) . Nessa linha, houve o transcurso de mais de dez anos entre a citação e os atos impugnados.
5.9 Conclui-se prescrita a aplicação de multa, adotando-se os parâmetros definidos no Acórdão 1441/2016-TCU-Plenário. Repise-se que foi esse o entendimento adotado pelo Tribunal por meio do acórdão recorrido.
Análise da prescrição pelo regime da Lei 9.873/1999 
5.10 Adotando-se as premissas fixadas na Lei 9.873/1999 ao caso em exame, e mesmo considerando-se o prazo geral de cinco anos, observa-se que não teria ocorrido a prescrição quinquenal. Para tanto, é preciso considerar os parâmetros abaixo destacados.
a) Termo inicial: 
5.11 A Lei 9.873/1999, art. 1º, parte final, traz previsão expressa a respeito do início do prazo em se tratando de infração de caráter permanente ou continuado. Nesta hipótese, a prescrição começa a correr não da data de cada fato, e sim 'do dia em que tiver cessado' a permanência ou a continuidade.
5.12 Na hipótese em exame, estão presentes os requisitos típicos de uma infração permanente, uma vez que o débito atribuído ao recorrente decorre da impugnação parcial das despesas realizadas com recursos repassados a Secretaria Municipal de Saúde e Meio Ambiente de Belém/PA, pelo Fundo Nacional de Saúde, na modalidade fundo a fundo, no período de 19/3/2013 a 16/5/2013.
5.13 No regime da Lei 9.873/1999, a prescrição do ressarcimento, no caso de relação jurídica contratual, só começa a fluir da data do fato ilícito ou da data da consumação do dano; caso a infração seja permanente ou continuada, no dia da cessação da ilicitude. 
5.14 O recorrente foi citado pela omissão no dever de comprovar a boa e regular aplicação dos recursos federais recebidos pelo município de Ponta Grossa/PR no exercício de 2005 para financiamento de ações do SUS, uma vez que não foi apresentada a prestação de contas nem a documentação comprobatória das despesas dos Termos de Parceria 001/2005, 004/2005, 006/2005, 007/2005 e 008/2005, celebrados com a OSCIP Associação Beneficente dos Campos Gerais Madre Paulina, além de terem sido liberados recursos em montante superior àquele previsto nos Termos de Parceria, irregularidades constatadas no Relatório de Auditoria n° 10236, do Denasus, decorrente de fiscalização realizada no município em setembro e outubro de 2010.
5.15 Assim, há de se ter como termo inicial da prescrição 30/11/2016, a data em que o Departamento Nacional de Auditoria do SUS (Denasus) lavrou o Relatório de Auditoria nº 1108/2016 (peça 1, p. 65-67) relatando a ocorrência de irregularidades que deram causa a prejuízo aos cofres do FNS.
b) Prazo:
5.16 A Lei 9.873/1999 apresenta um prazo geral, de cinco anos (art. 1º) , e um prazo especial, previsto no art. 1º, § 2º, a saber: 'quando o fato objeto da ação punitiva da Administração também constituir crime, a prescrição reger-se-á pelo prazo previsto na lei penal'.
c) Interrupções pela citação dos responsáveis:
5.17 A prescrição também é interrompida 'pela notificação ou citação do indiciado ou acusado, inclusive por meio de edital', nos termos do art. 2º, I, da Lei 9.873/1999. E, no regime dessa lei, a interrupção se dá pela citação propriamente dita, e não pelo despacho que a ordena. Com esse fundamento, houve a interrupção em 18/01/2018  (peça 10) .
d) Interrupção pela decisão condenatória recorrível:
5.18 Por fim, a prescrição também se interrompe 'pela decisão condenatória recorrível' (art. 2º, III, da Lei 9.873/1999) . Com esse fundamento, houve a interrupção em 9/3/2021, data da sessão em que foi proferido o acórdão condenatório (peça 95) . Essa interrupção é relevante por estabelecer prazo para julgamento do recurso. 
e) Da prescrição intercorrente:
5.19 Nos termos do art. 1º, § 1º, da Lei 9.873/1999, opera-se a prescrição intercorrente se o processo ficar paralisado por mais de três anos, aguardando 'julgamento ou despacho'.
5.20 Note-se que há uma correlação entre essa hipótese e as causas de interrupção da prescrição do art. 2º. Com efeito, uma vez interrompida a prescrição por alguma das hipóteses do art. 2º, o processo não pode ficar inativo, sem qualquer inovação processual relevante, por mais de três anos. 
5.21 Trata-se de prazo específico, não se aplicando nem o prazo geral de cinco anos nem o prazo especial, da lei penal (§ 2º) . A finalidade da prescrição intercorrente, com seu prazo próprio, é a de assegurar eficiência e celeridade nas apurações administrativas. Seria contrário a essa finalidade a paralisação injustificada do processo por período maior que o triênio estabelecido para a hipótese.
5.22 A extrapolação do prazo de três anos, sem inovação relevante no processo, pode configurar negligência. Por isso, além de se operar a prescrição, deve-se promover a 'apuração da responsabilidade funcional decorrente da paralisação, se for o caso'.
5.23 Especificamente quanto a esta TCE, as próprias causas de interrupção elencadas acima permitem evidenciar que o processo teve andamento regular, não se operando a prescrição intercorrente, uma vez que não houve o transcurso do prazo superior a 3 anos.
f) Conclusão:
5.24 Independentemente da existência de outras causas interruptivas não elencadas acima (citações no âmbito administrativo, tentativas de solução conciliatória, etc.) , cujo levantamento não se fez necessário, observa-se, pelos eventos indicados, que não transcorreu prazo suficiente para se operar a prescrição, tomando-se por referência a Lei 9.873/1999, tida pelos julgados do STF como norma regente da prescrição da pretensão punitiva pelos tribunais de contas.
5.25 Partindo-se da premissa de que a pretensão reparatória segue as mesmas balizas, enquanto não houver norma específica a respeito, a demonstração de que não se operou a prescrição punitiva impõe, como consequência, a conclusão de que também é viável a condenação ao ressarcimento do prejuízo apurado nos autos.
5.26 No entanto, como já foi declarada a prescrição da pretensão punitiva pela decisão recorrida, não cabendo alterar essa decisão neste momento recursal, tendo em vista não ser possível agravar a situação do recorrente.
6. Litispendência
5.1. O recorrente afirma existir litispendência entre este processo e o processo de improbidade administrativa no âmbito do Tribunal Regional da Quarta Região em apelação cível. 
5.2. Apresenta decisão no âmbito da ação de improbidade administrativa em que se suspende o processo em segunda instância em face do Tema 1.042/STJ: verificar se há o reexame necessário quando a pretensão é julgada improcedente em primeiro grau bem como discutir se há remessa de ofício ou deve-se aguardar o autor da ação exercer a prerrogativa de recorrer ou não do desfecho de improcedência da pretensão sancionadora.
5.3. Requer obediência à decisão a fim de sobrestar o andamento do presente processo, até que a questão seja debatida na instância superior.
 Análise:
5.4. O recorrente alega que o julgamento no âmbito civil constituiria fato impeditivo para a atuação desta Corte de Contas. Leitura atenta da questão acima apresentada, verifica-se que o recorrente reapresenta argumento debatido tanto pelo relatório como pelo voto da decisão recorrida. Vejam-se as análises sobre litispendência extraídas da decisão recorrida (grifos acrescidos) :
Relatório (peça 97, p. 3) 
'9. Alega litispendência entre a presente tomada de contas especial e uma ação civil pública por ato de improbidade administrativa, que tramita na justiça federal.
9.1. Análise: o TCU possui jurisdição e competência próprias estabelecidas pela Constituição Federal e pela sua Lei Orgânica (Lei 8.443/92) . Por isso, não obsta a sua atuação o fato de tramitar no âmbito do poder judiciário ação penal ou civil, versando sobre o mesmo assunto, dado o princípio da independência das instâncias.
9.2. Nesse sentido são os Acórdão 3036/2015-TCU-Plenário, e 10.042/2015-TCU-2ª Câmara, rel. Marcos Bemquerer; assim como os Acórdão 7752/2015-TCU-Primeira Câmara, e 7.475/2015-TCU-1ª Câmara, rel. José Múcio Monteiro; e o Acórdão 7123/2014-TCU-Primeira Câmara, rel. Bruno Dantas.
9.3. Sobre esse tema, o Supremo Tribunal Federal tem apoiado a tese da independência entre as instâncias administrativa e penal (Mandados de Segurança 26.969-DF e 25.880-DF) , no que é acompanhado pelo Superior Tribunal de Justiça (MS 7080-DF, MS 7138-DF e 7042-DF) , corroborando, por extensão, o entendimento esposado por esta Corte de Contas.
9.4. Cumpre ressaltar que em caso de condenação em diferentes instâncias ao ressarcimento de dano ao erário, ocasionado pelo mesmo ato ilícito, haverá, por óbvio, o encontro dos débitos imputados de forma evitar dupla cobrança do responsável e o enriquecimento ilícito da União.'
Voto (peça 96, p. 3) 
'20. Acolho, na íntegra, a análise efetuada pela então Secex-PA (peça 22) pela rejeição das preliminares arguidas, sem prejuízo de aduzir, em reforço ao argumento relativo à independência das instâncias administrativa e judicial que, a comunicabilidade entre elas se opera apenas na hipótese de absolvição do réu por sentença penal transitada em julgado que reconheça a negativa de autoria ou a inexistência material do fato, razão pela qual a existência de ação civil pública para apuração de ato de improbidade administrativa não tem o condão de obstar o andamento de processos, nesta Corte de Contas, que apure questões semelhantes sob o viés do controle externo.'
5.5. Anui-se à explanação acima. O argumento ora apresentado pelo recorrente não o socorre, pois, como bem frisado pelo relator da decisão recorrida, a comunicabilidade entre instâncias só se opera quando há três elementos presentes, quais sejam, sentença transitada em julgado inocentando o réu, negativa de autoria ou a inexistência material do fato; o que não se verifica no presente caso concreto.
5.6. No ordenamento jurídico brasileiro vigora o princípio da independência das instâncias, em razão do qual podem ocorrer condenações simultâneas nas diferentes esferas - cível, criminal e administrativa. O artigo 935 do Código Civil prescreve que a 'responsabilidade civil é independente da criminal, não se podendo questionar mais sobre a existência do fato, ou sobre quem seja o seu autor, quando estas questões se acharem decididas no juízo criminal'. Esse dispositivo precisa ser conjugado com o artigo 66 do Código de Processo Penal, o qual estabelece que 'não obstante a sentença absolutória no juízo criminal, a ação civil poderá ser proposta quando não tiver sido, categoricamente, reconhecida a inexistência material do fato'.
5.7. Interpretando os dois dispositivos conjuntamente, temos que a sentença penal impedirá a propositura ou continuidade de ação nos âmbitos civil e, por extensão, administrativo, apenas se houver sentença penal absolutória negando categoricamente a existência do fato ou afirmando que não foi o réu quem cometeu o delito. Esse entendimento é pacífico no Supremo Tribunal Federal, conforme fica claro nos Mandados de Segurança 21.948-RJ, 21.708-DF e 23.635-DF. Nesse último, por exemplo, o STF decidiu que a sentença proferida em processo penal é incapaz de gerar direito líquido e certo de impedir o TCU de proceder à tomada de contas, mas poderá servir de prova em processos administrativos se concluir pela não-ocorrência material do fato ou pela negativa de autoria.
5.8. Nesse mesmo sentido é o teor do art. 126 da Lei 8.112/1990, segundo o qual a 'responsabilidade administrativa do servidor será afastada no caso de absolvição criminal que negue a existência do fato ou sua autoria' (grifos acrescidos) . Também encontramos na Lei 8.429/1992, que trata da improbidade administrativa, a positivação do referido princípio, quando seu artigo 12 destaca que o responsável por ato de improbidade está sujeito às cominações estabelecidas por esta norma, independentemente das sanções penais, civis e administrativas previstas na legislação específica.
5.9. O Plenário do Supremo Tribunal Federal já decidiu, inclusive, que o ajuizamento de ação civil pública não retira a competência do Tribunal de Contas da União para instaurar tomada de contas especial, tendo em vista a competência do TCU inserta no art. 71 da Constituição Federal, como se constata no seguinte excerto do MS 25880/DF, da relatoria do Ministro Eros Grau:
'EMENTA: MANDADO DE SEGURANÇA. TRIBUNAL DE CONTAS DA UNIÃO. COMPETÊNCIA. ART. 71, II, DA CONSTITUIÇÃO DO BRASIL E ART. 5º, II E VIII, DA LEI N. 8.443/92. TOMADA DE CONTAS ESPECIAL. VIOLAÇÃO AOS ARTS. 148 A 182 DA LEI N. 8.112/90. INOCORRÊNCIA. PROCEDIMENTO DISCIPLINADO NA LEI N. 8.443/92. AJUIZAMENTO DE AÇÃO CIVIL PÚBLICA. PREJUDICIALIDADE DA TOMADA DE CONTAS ESPECIAL. IMPOSSIBILIDADE. INDEPENDÊNCIA ENTRE AS INSTÂNCIAS CIVIL, PENAL E ADMINISTRATIVA. QUESTÃO FÁTICA. DILAÇÃO PROBATÓRIA. IMPOSSIBILIDADE. SEGURANÇA DENEGADA. 
1. A competência do Tribunal de Contas da União para julgar contas abrange todos quantos derem causa a perda, extravio ou outra irregularidade de que resulte dano ao erário, devendo ser aplicadas aos responsáveis, em caso de ilegalidade de despesa ou irregularidade de contas, as sanções previstas em lei, lei que estabelecerá, entre outras cominações, multa proporcional ao dano causado aos cofres públicos [art. 71, II, da CB/88 e art. 5º, II e VIII, da Lei n. 8.443/92]. 
2. A tomada de contas especial não consubstancia procedimento administrativo disciplinar. Tem por escopo a defesa da coisa pública, buscando o ressarcimento do dano causado ao erário. Precedente [MS n. 24.961, Relator o Ministro CARLOS VELLOSO, DJ 04.03.2005]. 
3. Não se impõe a observância, pelo TCU, do disposto nos artigos 148 a 182 da Lei n. 8.112/90, já que o procedimento da tomada de contas especial está disciplinado na Lei n. 8.443/92. 
4. O ajuizamento de ação civil pública não retira a competência do Tribunal de Contas da União para instaurar a tomada de contas especial e condenar o responsável a ressarcir ao erário os valores indevidamente percebidos. Independência entre as instâncias civil, administrativa e penal. 
5. A comprovação da efetiva prestação de serviços de assessoria jurídica durante o período em que a impetrante ocupou cargo em comissão no Tribunal Regional do Trabalho da 1ª Região exige dilação probatória incompatível com o rito mandamental. Precedente [MS n. 23.625, Relator o Ministro MAURÍCIO CORRÊA, DJ de 27.03.2003]. 6. Segurança denegada, cassando-se a medida liminar anteriormente concedida, ressalvado à impetrante o uso das vias ordinárias.' (grifos acrescidos) 
5.10. O voto condutor do Acórdão 2/2003-TCU-Segunda Câmara, Min. Rel. Adylson Motta, demonstra a posição pacífica deste Tribunal sobre o tema, quando assim dispôs (grifos acrescidos) :
'O TCU tem jurisdição própria e privativa sobre as pessoas e matérias sujeitas a sua competência, de modo que a proposição de qualquer ação no âmbito do Poder Judiciário não obsta que esta Corte cumpra sua missão constitucional. De fato, por força de mandamento constitucional (CF, art. 71, inc. II) , compete a este Tribunal julgar as contas dos administradores e demais responsáveis por dinheiros, bens e valores da administração federal direta e indireta, e as contas daqueles que derem causa a perda, extravio ou outra irregularidade de que resulte prejuízo ao Erário. E, para o exercício dessa atribuição específica, o TCU é instância independente, não sendo cabível, portanto, tal como pretende o interessado, que se aguarde manifestação do Poder Judiciário no tocante à matéria em discussão.'
5.11. Atente-se ao recente julgado em que se alega também a litispendência (Acórdão 2088/2021-TCU-Plenário, Min. Rel. Bruno Dantas) :
'Por fim, a jurisdição exercida pelo TCU tem assento constitucional e é exercida de forma autônoma à persecução eventualmente realizada pelo Ministério Público. A existência de processos no Poder Judiciário e nesta Corte com idêntico objeto não caracteriza repetição de sanção sobre mesmo fato (bis in idem) nem litispendência.
O fato de a mesma causa ser discutida no Poder Judiciário não afasta a competência do TCU para apreciá-la e determinar a adoção de providências que lhe caibam. Não existe litispendência entre processo do TCU e outro que trate do mesmo assunto, seja em tramitação no Poder Executivo ou no Poder Judiciário. (Acórdão 1295/2007-TCU-Primeira Câmara) 
Relembro que apenas a sentença absolutória no juízo criminal fundada no reconhecimento da 'inexistência material do fato' ou na negativa de autoria tem habilidade para impedir a responsabilização civil e administrativa do agente. Não é esta, definitivamente, a hipótese dos autos, porque a sentença apresentada pelo recorrente foi proferida pelo juízo Cível. Consoante entendimento fartamente exemplificado na jurisprudência desta Corte de Contas, tal decisão não vincula a decisão administrativa proferida pelo TCU, em razão do princípio da independência das instâncias.'
5.12. Importante também verificar o teor Acórdão 1741/2021-TCU-Plenário, Min. Rel. Benjamin Zymler (grifos acrescidos) :
'Quanto à alegação do embargante acerca de sua absolvição na ação de improbidade administrativa, repiso o exame realizado na decisão embargada:
'19. Por fim, o recorrente alegou que foi absolvido em ação de improbidade relacionada ao convênio em tela. Em linha com o exame da Serur, julgo que essa alegação não deve prosperar. A uma, porque no âmbito do TCU é observado o princípio da independência das instâncias administrativa, civil e penal para efeito de apuração de condutas antijurídicas perpetradas por agentes públicos.
20. A duas, porque este Tribunal possui competência, atribuída pelos arts. 71, inciso II, da Constituição Federal e 1º, inciso I, da Lei 8.443/1992, para julgar as contas daqueles que derem causa a perda, extravio ou qualquer outra irregularidade de que resulte dano ao erário.
21. A três, porque não existe litispendência entre um processo que tramita nesta Corte de Contas e outro que verse sobre matéria idêntica no âmbito do Poder Judiciário. Como exemplos desse entendimento, cito os Acórdão 1487/2017-TCU-Primeira Câmara  (relatado pelo Ministro Walton Alencar Rodrigues) , 3.535/2015-2ª Câmara (relatado pelo Ministro Augusto Nardes) e 680/2015-Plenário (relatado pelo Ministro-Substituto André Luís de Carvalho) .
22. Reconheço que o referido princípio admite uma notável exceção, qual seja, a sentença proferida em juízo penal que decida pela inexistência do fato ou pela negativa de autoria, a qual vincula o TCU. Aduzo que o Supremo Tribunal Federal, quando do julgamento dos mandados de segurança 26.969-DF e 25.880-DF, e o Superior Tribunal de Justiça, quando julgou os mandados de segurança 7.080-DF, 7.138-DF e 7.042-DF, confirmaram a tese por mim defendida.
23. Contudo, no presente caso, cuida-se de ação de improbidade administrativa, que possui natureza de ação cível. Logo, não restou configurada essa hipótese excepcional.''
5.13. Esclarece-se, ainda, que o fato de a ação cível ter sido sobrestada em segunda instância judicial (peça 111, p. 5) não vincula esta Corte a fazer o mesmo, na medida em que são instâncias distintas e independentes, como destacado na jurisprudência acima reproduzida. Quanto ao receio de ocorrer cobrança in bis idem (duplicidade) , isso não se operará; se forem idênticas as causas condenatórias versando sobre o mesmo dano ao erário, na fase de execução, cobrar-se-á o débito apenas uma vez.
5.14. Portanto, inexiste a alegada litispendência.
5.15. Dessa forma, não é possível atender ao pedido do recorrente para sobrestar o presente processo.
CONCLUSÃO
6. Da análise do recurso apresentado, conclui-se que não estariam prescritas a aplicação de multa e a condenação ao ressarcimento, caso fossem adotadas as premissas fixadas na Lei 9.873/1999 ao caso em exame, e mesmo considerando-se o prazo geral, de cinco anos, observa-se que não teria ocorrido a prescrição. Como o entendimento do Tribunal por meio do acórdão recorrido é de que ocorreu a prescrição da pretensão punitiva, tem-se a vedação da reformatio in pejus.
6.1 Conclui-se também pela impossibilidade de sobrestar o presente feito em face de ação cível sobrestada pelo TRF4. Isto porque se está diante da independência das instâncias administrativa, cível e criminal bem como da competência constitucional desta Corte de Contas. 
6.2 Nessa linha, propõe-se o não provimento do presente recurso.
PROPOSTA DE ENCAMINHAMENTO
7. Ante o exposto, submete-se à consideração superior a presente análise do recurso de reconsideração interposto por Espólio de Alberto Olavo de Carvalho contra o Acórdão 3512/2021-TCU-Primeira Câmara, propondo-se, com fundamento nos artigos 32, inciso I, e 33, da Lei 8.443/1992, c/c o artigo 285 do RI/TCU:
 a) conhecer do recurso e, no mérito, negar-lhe provimento; e
 b) dar ciência da deliberação que vier a ser adotada ao recorrente e aos demais interessados."
É o Relatório.

Oldemar Mariano (4.591/OAB-PR) e Roberto Antônio Busato (7.680/OAB-PR).

Procurador Júlio Marcelo de Oliveira

RECURSO DE RECONSIDERAÇÃO EM TOMADA DE CONTAS ESPECIAL. CONTAS JULGADAS IRREGULARES EM DECORRÊNCIA DA AUSÊNCIA DE COMPROVAÇÃO DA BOA E REGULAR APLICAÇÃO DE RECURSOS TRANSFERIDOS. ARGUIÇÃO DE LITISPENDÊNCIA. INOCORRÊNCIA, EM RAZÃO DO PRINCÍPIO DA INDEPENDÊNCIA DAS INSTÂNCIAS. CONHECIMENTO DO RECURSO E NEGATIVA DE PROVIMENTO.

TOMADA DE CONTAS ESPECIAL (TCE)

Secretaria de Recursos (Serur)

Trata-se de recurso de reconsideração interposto pelo espólio de Alberto Olavo de Carvalho contra o Acórdão 3512/2021-TCU-Primeira Câmara (Relator: Ministro Vital do Rêgo) , que julgou irregulares as contas daquele responsável e condenou seu espólio ou os herdeiros legais, nesse último caso se ocorrida a partilha de bens, ao recolhimento de valores referentes aos Termos de Parceira 001/2005, 004/2005, 006/2005, 007/2005 e 008/2005, celebrados entre o então Instituto de Saúde de Ponta Grossa - ISPG e a Associação Beneficente dos Campos Gerais Madre Paulina - Oscip, custeados com recursos do SUS transferidos ao município.
2.	Na ocasião, o voto condutor do aresto recorrido consignou que as imputações se fundaram na impossibilidade de comprovação de que os serviços contratados pela Oscip tivessem sido efetivamente prestados ainda que as despesas com pessoal comprovadamente por ela incorridas tivessem sido custeadas com os recursos federais transferidos. O Relator destacou a ausência do nexo de causalidade, uma vez que os documentos fiscais então apresentados foram emitidos de modo consolidado, sem a especificação dos pagamentos individuais, e os recursos financeiros não foram movimentados pela Oscip em conta corrente específica, como exigiam os termos de parceira.
3.	O recorrente, na peça agora apresentada, se limita a sustentar a existência de litispendência entre esta tomada de contas especial e uma ação civil pública por ato de improbidade administrativa que tramita na Justiça Federal.
4.	A Secretaria de Recursos - Serur e o Ministério Público junto ao MPTCU se manifestaram pelo conhecimento do recurso e pela negativa de provimento.
5.	Acolho os pareceres.
6.	Inicialmente, ratifico o despacho de conhecimento do recurso, ante o preenchimento dos requisitos de admissibilidade.
7.	No mérito, é incabível a pretensão recursal. A jurisprudência deste Tribunal é firme no sentido de que a existência de processos com objetos semelhantes ou mesmo idênticos no Poder Judiciário e nesta Corte não configura litispendência, em razão do princípio da independência das instâncias, que admite condenações simultâneas em diferentes esferas jurídicas (cível, criminal e administrativa) . São nesse sentido, entre tantos outros, os Acórdão 1038/2019-TCU-Plenário (Relator o Ministro Benjamin Zymler) , 2964/2015 - Plenário (Relator: Ministro Augusto Nardes) e 2006/2013 - Plenário (Relatora: Ministra Ana Arraes) .
Ante o exposto, voto no sentido de que o Colegiado adote a deliberação que por ora lhe submeto.
TCU, Sala das Sessões, em 17 de maio de 2022.
JORGE OLIVEIRA 
Relator